【裁判字號】    97,台上,1997
【裁判日期】    970925
【裁判案由】    損害賠償等
【裁判全文】
最高法院民事判決            九十七年度台上字第一九九七號
上  訴  人  甲○○
            乙○○
共      同
訴訟代理人  蔣志明律師
            莊乾城律師
上  訴  人  丙○○
訴訟代理人  宋永祥律師
上列當事人間請求損害賠償等事件，兩造對於中華民國九十六年
四月二十七日台灣高等法院台中分院第二審判決（九十四年度重
上字第一二五號），各自提起上訴，本院判決如下：
    主  文
原判決廢棄，發回台灣高等法院台中分院。
    理  由
本件上訴人丙○○起訴主張：第一審共同被告洪碧雲前向伊陸續
借款新台幣（下同）一千二百二十萬元，伊已取得執行名義（債
權憑證），並據以聲請強制執行。洪碧雲因恐其所有坐落台中市
南屯區○○段一一二、一一三、一一六地號三筆土地（下稱系爭
土地）遭其他債權人強制執行，竟將系爭土地出賣予對造上訴人
乙○○、甲○○（下稱乙○○二人），而與之共謀不辦理所有權
移轉登記，先後於民國八十九年七月二十日、八月三十一日虛偽
設定第二（乙○○）、三（甲○○）順位各五千萬元之抵押權登
記予乙○○二人，致伊受有求償困難之損害。渠等共同犯有連續
使公務員登載不實罪，業經刑事法院判刑確定。爰提起刑事附帶
民事訴訟，依侵權行為及不當得利之法律關係，求為命乙○○二
人及洪碧雲應將系爭土地所設定各五千萬元之抵押權登記予以塗
銷。嗣因其中一一六地號土地被台中市政府徵收，乃就該筆土地
變更聲明，求為：確認乙○○二人就一一六地號土地設定各五千
萬元之抵押權所擔保之債權不存在及確認乙○○二人對台中市政
府發給一一六地號土地地價補償費（下稱補償費）計三千一百七
十一萬八千九百六十元部分無優先受償權之判決（丙○○訴請塗
銷系爭土地抵押權登記部分，原不必列土地所有人洪碧雲為共同
被告，惟第一審就該部分為丙○○勝訴之判決後，洪碧雲對之並
未聲明不服）。
上訴人乙○○二人則以：依系爭土地買賣契約及設定系爭抵押權
登記之相關文件，該抵押權之設定登記，確由洪碧雲與伊雙方合
意所為，自無虛偽不實可言。且其擔保之範圍，除系爭土地之買
賣價金債權外，應及於一一六地號土地之徵收補償費。對造上訴
人丙○○於伊與洪碧雲設定系爭抵押權時，對洪碧雲既無債權存
在，或縱有債權存在，洪碧雲均已清償或轉讓公司之股份而抵債
完畢，丙○○亦未受有損害。況丙○○所稱之債權係屬一般金錢
債權，其得就洪碧雲之其他財產求償，茍因此受有損害，與伊設
定系爭抵押權登記之行為並無相當因果關係，其即非因伊犯罪而
受損害之人，自不得提起本件附帶民事訴訟。其於九十二年一月
二日對伊提起刑事告訴時，已知悉系爭抵押權設定登記屬侵權行
為，卻遲至九十四年三月一日始起訴，顯逾二年之消滅時效期間
，伊更得拒絕塗銷等語，資為抗辯。
原審就第一審命乙○○二人塗銷一一二、一一三地號土地所設定
五千萬元之抵押權登記於金額各超過三千五百萬元部分予以廢棄
，改判駁回丙○○此部分之訴（即各一千五百萬元），並駁回乙
○○二人對塗銷該二筆土地抵押權登記之其餘上訴；另就丙○○
對一一六地號土地變更聲明部分，判決確認乙○○二人對該筆土
地設定五千萬元之抵押權所擔保之債權於各超過一千五百萬元部
分不存在，及確認其二人就該筆土地之補償費於超過三千萬元（
即各一千五百萬元）部分之優先受償權不存在，並駁回丙○○其
餘變更之訴。係以：依丙○○提出之五紙台灣台中地方法院（下
稱台中地院）債權憑證（即台中地院九十年度票字第一一五五七
、一一五五九、一二六一二、一二四五九號裁定及九十年度促字
第四八七三八號支付命令）、洪碧雲於八十九年五月二十九日簽
發之一百萬元本票原本、台中市第九信用合作社同日金額一百萬
元內載「張洪碧雲2349-5」之轉帳貸方傳票影本及調閱之上開案
卷暨合作金庫商業銀行永安分行之覆函並參酌洪碧雲之證詞，足
認丙○○對洪碧雲之借款債權均成立於系爭抵押權設定前，洪碧
雲迄未清償或以公司股份抵償或以房屋過戶抵償完畢，丙○○仍
為洪碧雲之借款債權人，其即得本於消費借貸之債權人地位提起
本件訴訟。且刑事法院九十四年度上易字第七五六號判決亦認定
乙○○二人與洪碧雲所虛偽設定之系爭抵押權，損害丙○○之權
益，觸犯刑法第二百十四條使公務員登載不實罪而判處渠等罪刑
確定，丙○○自屬因乙○○二人之犯罪而受損害之人，其提起本
件附帶民事訴訟，請求塗銷系爭抵押權登記，於法亦無不合。乙
○○二人抗辯：丙○○於系爭抵押權設定時，對洪碧雲已無債權
存在，其非因本案犯罪而受損害之人，不得提起本件附帶民事訴
訟云云，為不足採。丙○○於第一審起訴後，因系爭一一六地號
土地，業經台中市政府徵收發給補償費並塗銷該筆土地之抵押權
設定登記。丙○○以該情事已有變更，依民事訴訟法第四百四十
六條第一項、第二百五十五條第一項第四款規定，就該筆土地部
分變更其訴為前揭確認之聲明，即屬有據，應予准許。而丙○○
於九十一年十二月三十一日向台灣台中地方法院檢察署提出告訴
狀告訴洪碧雲與乙○○二人犯有偽造文書罪名時，已知悉渠等所
設定之抵押權屬侵權行為，其債權將因系爭土地無殘值可供執行
，而受損害，並知悉渠等為賠償義務人，則該侵權行為之二年消
滅時效期間，應自該日起算，丙○○遲至九十四年三月一日始提
起本件訴訟，其請求權顯逾侵權行為損害賠償請求權之二年時效
期間而消滅，乙○○二人為消滅時效之抗辯，拒絕塗銷系爭抵押
權登記，固屬有理。惟參諸民法第一百九十七條第二項規定，丙
○○另依民法第一百七十九條不當得利之法律關係為請求，既未
逾十五年之消滅時效期間，其請求仍屬有據。乙○○二人抗辯：
丙○○係以刑事判決為依據而提起附帶民事訴訟，不得再為返還
不當得利之請求云云，即非可採。茲審酌系爭抵押權為普通抵押
權，乃兩造不爭執之事實，且有土地登記謄本為憑，雖可認該普
通抵押權得擔保將來之債權，但仍須設定時已屬確定之特定債權
，始得為之。而依洪碧雲與乙○○二人簽訂之系爭土地買賣契約
書後付款欄各期款由洪碧雲簽收所記載之資料、證人林大村於刑
案偵查時之證詞及丙○○不爭執前揭資料為真正之事實，足見乙
○○二人係以三千萬元向洪碧雲購買系爭土地，該價金已以債權
折抵、代償及交付現金之方式給付完畢。參以台中市稅捐稽徵處
九十二年十一月十一日函、買賣契約書第十三條及抵押權設定契
約書利息欄分別約定：「本買賣標的為都市計畫行水區，買賣如
須繳交土地增值稅，甲（乙○○二人）、乙（洪碧雲）雙方同意
由甲方設定抵押權，並保證同意該土地徵收時，一切收益歸甲方
所有無條件配合甲方領取。」、「買賣契約擔保無利息」等詞，
可證系爭抵押權之設定在於擔保整個買賣契約之請求權，當然包
含買賣價金在內。乙○○二人辯稱：系爭抵押權係擔保上開買賣
價金三千萬元，應屬可採。至系爭買賣契約第十三條固為前揭內
容之約定，然系爭抵押權設定契約書及土地登記謄本均未記載其
所擔保之債權包含「土地徵收之利益」，且該徵收利益，於系爭
抵押權設定時，尚無從認定已屬存在，則系爭抵押權擔保之範圍
自不及於徵收利益。乙○○二人（原判決誤載為丙○○）所辯：
系爭三筆土地之徵收利益均在系爭抵押權之擔保範圍云云，即無
可取。從而，丙○○請求塗銷系爭一一二、一一三地號兩筆土地
之兩次抵押權登記，各於一千五百萬元範圍內（乙○○二人合計
三千萬元），為無理由。其餘部分即丙○○請求塗銷系爭抵押權
各於超過一千五百萬元（即各三千五百萬元）部分，為有理由。
暨其就系爭一一六地號土地為變更聲明，請求確認乙○○二人對
該筆土地之抵押權所擔保之債權不存在及渠等對該土地之補償費
之優先受償權不存在於各超過一千五百萬元（即各三千五百萬元
）部分，為有理由，應予准許。其餘變更之訴部分（乙○○二人
各為一千五百萬元，合計三千萬元）為無理由等詞，為其判斷之
基礎。
按故意不法侵害他人之權利者，負損害賠償責任；又負損害賠償
責任者，除法律另有規定或契約另有訂定外，應回復他方損害發
生前之原狀，此觀民法第一百八十四條第一項前段、第二百十三
條第一項規定自明。準此，因犯罪而受損害之人，於刑事訴訟程
序固得附帶提起民事訴訟，對於被告請求回復其損害，但其請求
回復之損害，以被訴犯罪事實所生之損害為限，否則縱令得依其
他事由提起民事訴訟，亦不得於刑事訴訟程序附帶為此請求（本
院六十年台上字第六三三號判例參照）。且侵權行為之被害人所
得請求回復其損害發生前之原狀，應指其原有之權利或利益被侵
害者而言，茍其請求之事項全涉及他人而不屬自身之權益，即非
因犯罪而受損害之人，自不得於刑事訴訟程序提起附帶民事訴訟
。本件依刑事法院九十四年度上易字第七五六號判決所載上訴人
被訴偽造文書（刑法第二百十四條）之「犯罪事實」係：洪碧雲
所有之系爭土地日後可能經政府以五千九百六十六萬餘元徵收，
……但因其資金週轉不足，急於求現，乃將系爭土地以三千萬元
售予乙○○二人，雙方為規避二千四百九十三萬餘元之土地增值
稅，並為避免在過戶期間遭洪碧雲之債權人查封或洪碧雲為其他
之處分，渠等均明知買賣雙方間實無五千萬元之債權債務關係存
在，竟共同謀議先後二次就系爭土地向地政機關設定擔保債權額
各為五千萬元之系爭抵押權登記，致使承辦公務員將該不實之事
項登載於公文書等情（一審卷四八、四九頁），似見因上開犯罪
事實所受損害者為承辦該抵押權登記之地政機關，而非丙○○。
且乙○○二人與洪碧雲就洪碧雲所有系爭土地共同設定系爭抵押
權之行為，亦未對丙○○之權利或利益為任何處分或為其他行為
。乙○○二人據以辯稱：丙○○並非民法特別規定得對加害者請
求損害賠償之被害人，縱其形式上為洪碧雲之債權人，仍不因乙
○○二人設定系爭抵押權之行為而受有損害。故丙○○縱受有損
害，得另提起民事訴訟，然不得於刑事訴訟中提起附帶民事訴訟
等語（原審卷第一宗一二九頁），依上說明，是否全無可取？非
無斟酌之餘地。原審未遑究明，遽認丙○○為乙○○二人犯罪之
被害人，得提起附帶民事訴訟，未免速斷。次按無法律上之原因
而受利益，致他人受損害者，應返還其利益，民法第一百七十九
條定有明文。可見不當得利須以無法律上之原因而受利益，致他
人受損害為其成立要件。且所稱之損害，與民法第一百八十四條
規定之損害並不相同，即使當事人主張之事實符合民法侵權行為
之規定，亦非當然成立同法第一百七十九條之不當得利。依原審
所認定：系爭抵押權所擔保之債權，僅及於系爭土地買賣價金三
千萬元部分。丙○○依侵權行為之法律關係請求損害賠償，固已
罹於消滅時效期間而不得請求，然仍得依不當得利之法律關係為
請求；嗣其中一一六地號土地既經徵收發放補償費，而塗銷該筆
土地所設定之抵押權，丙○○以情事變更為由，變更訴之聲明為
請求確認乙○○二人就該筆土地設定之五千萬元抵押債權及補償
費優先受償權均不存在……於超過各一千五百萬元部分為有理由
等事實，似謂系爭抵押權登記所擔保之金額（債權）於超過三千
萬元部分，係屬無法律上之原因而存在，丙○○得就此部分所受
之損害，請求乙○○二人返還，乙○○二人原於一一六地號土地
所設定之抵押權係受有利益，其利益當然及於該筆土地被徵收塗
銷後所得領取之補償費。果爾，乙○○二人因該無法律上之原因
而為抵押權登記部分，究受有何種利益？丙○○是否係基於乙○
○二人受有利益之同一原因事實而直接受有損害？丙○○行使不
當得利返還請求權，倘得聲明請求「塗銷系爭抵押權」，其獲得
塗銷利益者，應係土地所有人洪碧雲，或其他抵押權人。對僅有
一般金錢債權之丙○○而言能否達其請求返還不當得利之目的？
茍乙○○二人就該一一六地號土地原設定抵押權所受之利益，因
該抵押權之塗銷已不存在，則有無民法第一百八十一條但書所規
定「其他情形不能返還」之適用？丙○○為上開變更之聲明，提
起確認之訴是否為法之所許？均待釐清。原審胥未調查、說明其
理由依據，所為不利於乙○○二人之認定，自有判決不備理由之
違法。又表意人與相對人通謀而為虛偽意思表示者，其意思表示
無效，為民法第八十七條所明定。原審既認定：乙○○二人與洪
碧雲共同虛偽設定不實之系爭抵押權而被刑事法院以犯刑法第二
百十四條之使公務員登載不實罪，判處有罪確定之事實。則丙○
○如得提起刑事附帶民事訴訟為請求，其主張：乙○○二人與洪
碧雲間為規避土地增值稅之繳納，虛偽設定系爭不實之抵押權，
已觸犯刑法第二百十四條使公務員登載不實罪，其等設定抵押權
之法律行為，依民法第八十七條規定，自屬無效等情（原審卷第
一宗一一四、一一五、二五五、二五六頁），是否無據？對此攸
關丙○○得否訴請塗銷系爭一一二、一一三地號二筆土地抵押權
登記暨就一一六地號土地被徵收後為變更聲明，請求確認乙○○
二人就該筆土地之抵押債權及補償費優先受償權均不存在之重要
攻擊方法，原審置之不論，未說明何以不採之理由，即為前述不
利於丙○○之判決，亦嫌疏略，尚屬難昭折服。兩造上訴意旨，
分別指摘原審判決其敗訴部分不當，求予廢棄，非無理由。
據上論結，本件兩造上訴均為有理由。依民事訴訟法第四百七十
七條第一項、第四百七十八條第二項，判決如主文。
中    華    民    國  九十七  年    九    月  二十五  日
                      最高法院民事第三庭
                          審判長法官  蘇  茂  秋
                                法官  陳  碧  玉
                                法官  王  仁  貴
                                法官  張  宗  權
                                法官  葉  勝  利
      本件正本證明與原本無異
                                      書  記  官
中    華    民    國  九十七  年    十    月    七    日
                                                      K


司法院資訊處製作；財團法人民間司法改革基金會備份。
